臺灣高等法院刑事判決
108年度交上易字第447號
上  訴  人  臺灣臺北地方檢察署檢察官
被      告  蘇建鵬



上列上訴人因被告過失傷害案件，不服臺灣臺北地方法院108年
度交易字第69號，中華民國108年10月17日第一審判決（起訴案
號：臺灣臺北地方檢察署107年度調偵字第2707號），提起上訴
，本院判決如下：
    主  文
上訴駁回。
    理  由
一、公訴意旨略以：被告蘇建鵬以駕駛計程車為業，為從事駕駛
    業務之人。其於民國107年2月12日中午12時9分許，駕駛車
    牌號碼為000-00號之營業小客車（下稱「系爭計程車」）沿
    臺北市大安區復興南路2段由北往南方向第三車道行駛載客
    ，行至復興南路2段86號前時，本應注意汽車除遇突發狀況
    必須減速外，不得任意於車道中驟然減速或暫停，而依當時
    天候晴，日間自然光線，柏油路面乾燥、無缺陷、無障礙，
    視距良好等客觀情狀，並無不能注意之情事，適有一名行人
    從路旁人行道行走至第三車道旁，揮手作勢欲招攬計程車，
    蘇建鵬為搭載上開行人，竟貿然將系爭計程車暫停在第三車
    道上，適王秉鈞騎乘車牌號碼為000-0000號之普通重型機車
    （下稱「系爭機車」）沿同車道自後方駛至，見狀閃避不及
    ，不慎撞及系爭計程車左後車尾後人車倒地，因而受有左側
    足部挫傷、四肢多處擦傷等傷害。因認被告所為，係涉犯10
    8年5月29日修正公布前刑法第284條第2項前段之業務過失傷
    害罪嫌。
二、犯罪事實應依證據認定之，無證據不得認定犯罪事實。又不
    能證明被告犯罪者，應諭知無罪之判決，刑事訴訟法第154
    條第2項、第301條第1項分別定有明文。而認定犯罪事實所
    憑之證據，雖不以直接證據為限，間接證據亦包括在內；然
    而無論直接或間接證據，其為訴訟上之證明，須於通常一般
    之人均不致有所懷疑，而得確信其為真實之程度者，始得據
    為有罪之認定，倘其證明尚未達到此一程度，而有合理之懷
    疑存在，致無從為有罪之確信時，即應為無罪之判決（最高
    法院76年度台上字第4986號判例意旨參照）。又刑事訴訟法
    第161條第1項規定：檢察官就被告犯罪事實，應負舉證責任
    ，並指出證明之方法。因此，檢察官對於起訴之犯罪事實，
    應負提出證據及說服之實質舉證責任。倘其所提出之證據，
    不足為被告有罪之積極證明，或其指出證明之方法，無從說
    服法院以形成被告有罪之心證，基於無罪推定之原則，自應
    為被告無罪判決之諭知（最高法院92年度台上字第128號判
    例意旨參照）。
三、檢察官認被告涉犯業務過失傷害罪嫌，係以被告坦承駕駛系
    爭計程車發生本案交通事故之供述、告訴人王秉鈞之指訴、
    臺北市政府警察局道路交通事故初步分析研判表、道路交通
    事故現場圖、道路交通事故補充資料表、道路交通事故談話
    紀錄表、道路交通事故調查報告表㈠及㈡、道路交通事故照片
    22張、臺北市立聯合醫院仁愛院區驗傷診斷證明書、監視器
    錄影光碟及勘驗筆錄，暨臺北市車輛行車事故鑑定委員會鑑
    定意見書等為其主要論據。訊據被告固坦承於上開時、地駕
    駛系爭計程車遭告訴人騎乘之系爭機車自後追撞該車左後車
    尾之事實，惟堅詞否認有何業務過失傷害之犯行，辯稱：我
    平日在建築師事務所工作，駕駛計程車是業餘的，當時駕車
    是要前往○○街工地，正值午餐時間，準備右轉瑞安街買麵，
    不是因為要載客；又當時只有踩煞車減速，沒有暫停在車道
    上，告訴人機車就從後追撞我計程車的左後車尾等語。
四、查被告於107年2月12日中午12時9分許，駕駛系爭計程車沿
    臺北市大安區復興南路2段由北往南方向第三車道行駛，行
    至復興南路2段86號前時曾踩煞車減速，同車道後方由告訴
    人所騎乘之系爭機車因此撞及被告計程車之左後車尾，告訴
    人旋即人車倒地，受有左側足部挫傷、四肢多處擦傷等事實
    ，為被告所坦承（見107年度偵字第14623號偵查卷【下稱偵
    卷】第9至14頁、第53頁、第87頁，原審交易卷一第37至38
    頁、卷二第39頁，本院卷第38至39頁），核與證人即告訴人
    王秉鈞於警詢、偵查及原審審理時就此部分證述之內容大致
    相符（見偵卷第15至19頁、第51頁、第86至87頁、原審交易
    卷二第33至34頁），並有臺北市政府警察局道路交通事故現
    場圖、道路交通事故補充資料表、道路交通事故調查報告表
    ㈠及㈡、道路交通事故照片22張、臺北市立聯合醫院仁愛院區
    驗傷診斷證明書附卷可稽（見偵卷第21至22頁、第23至43頁
    、第47至49頁、第55至57頁），且經原審及本院勘驗監視器
    錄影畫面屬實（見原審交易卷二第30至32頁之勘驗筆錄及第
    43至67頁之畫面擷圖，本院卷第60頁），是此部分事實堪以
    認定，合先敘明。
五、經查：
　㈠經原審及本院勘驗現場監視器錄影光碟結果為：
　①影片時間（下同）12時9分6秒：一輛右側車身有小蜜蜂圖案
    之計程車即系爭計程車，沿復興南路北向南外側車道行駛（
    即畫面中間靠右之第三車道，由左下往右上行駛），系爭計
    程車右後方有一雙載之紅色機車即系爭機車。
　②12時9分8秒：系爭計程車、系爭機車持續於第三車道上往畫
    面右上行駛，系爭機車在系爭計程車右後方。
　③12時9分11秒：系爭計程車、系爭機車持續於第三車道上往畫
    面右上行駛，越過畫面中間偏上方之紅綠燈路口（橫向道路
    為復興南路2段78巷），系爭機車在系爭計程車右後方。
　④12時9分12秒：紅綠燈路口前之第三車道右側有一排路邊臨停
    車輛，系爭計程車由第三車道向左偏駛靠近第二車道。
　⑤12時9分15秒：系爭機車由第三車道向左偏駛靠近第二車道，
    行駛於系爭計程車正後方，系爭計程車打右方向燈。
　⑥12時9分16秒：系爭計程車持續打右方向燈，行駛於第三車道
    靠近第二車道處；系爭機車行駛於系爭計程車正後方；一名
    行人自畫面右方騎樓往左方第三車道移動。
　⑦12時9分17秒：系爭計程車剎車燈亮起並持續往畫面右上行駛
    ；系爭機車行駛於系爭計程車正後方；一名行人往左向第三
    車道移動。
　⑧12時9分18秒：系爭計程車剎車燈持續亮起；系爭機車往左偏
    駛向第二車道，位於系爭計程車左後方；一名行人往左向第
    三車道移動。
　⑨12時9分19秒：系爭計程車剎車燈持續亮起，往右向自行車道
    偏駛；系爭機車往左偏駛向第二車道，位於系爭計程車左後
    方。
　⑩12時9分20秒：系爭機車往左倒在地上；系爭計程車煞車燈持
    續閃爍並停下。
　　（以上參見原審交易卷二第30至32頁之勘驗筆錄第43至67頁
     之畫面擷圖，及本院卷第60頁）
　㈡由上開勘驗結果觀之，被告所駕計程車早於12時9分15秒即已
    打右方向燈，此時距離12時9分20秒雙方撞擊時間尚有4、5
    秒，而不論被告是要於前方瑞安街右轉或僅是要向右切換至
    最外側車道，一般為觀察右後方有無直行來車，速度都會放
    慢，由被告計程車於12時9分17秒煞車燈亮起直到19秒，其
    間仍持續向前行駛，直到12時9分19秒至20秒間雙方發生碰
    撞為止，亦表示被告確實有踩煞減速之動作甚明。按被告在
    12時9分15秒至20秒間，既已先打右方向燈示警後方，隨後
    再踩煞車減速約3秒，後方車輛理應有足夠之反應時間，顯
    非公訴意旨所稱之「驟然減速」，而是緩慢減速，且於右轉
    或向右變換車道時減速觀察後方有無來車，此亦為駕駛人應
    遵守之注意義務。再者，告訴人之機車原本在系爭計程車正
    後方行駛，見被告打右方向燈並踩煞減速後，即向左偏駛，
    參以告訴人於警詢稱：他突然向右變換車道，因為我行駛的
    外側車道有車輛違規併排，我就往左切至中線車道欲閃避對
    方等語（見偵卷第17頁），及於原審審理時以證人身分證稱
    ：我想要騎到被告的計程車前面，……被告閃煞車燈時，我有
    減慢速度等語（見原審交易卷二第33頁），亦可徵告訴人在
    事故發生前已知被告計程車要右轉或右切，速度變慢，所以
    才想往左切越過被告計程車，也因此其右前車頭撞到被告計
    程車左後車尾（撞擊點參見告訴人事故當日於現場接受警員
    詢問所製作之談話紀錄表中所述，偵卷第51頁），而非直接
    撞上被告計程車正後方。換言之，被告事先打方向燈並踩煞
    車逐漸減速之駕駛行為，確實已發生警示後方來車之效果，
    已克盡其注意義務，惜告訴人見狀後未妥適反應，未能順勢
    保持安全距離待被告計程車右轉或向右切換車道後再繼續前
    行，且由12時9分18秒後告訴人機車由被告計程車正後方一
    路往左偏駛可知，告訴人應係見狀後欲向左變換車道越過被
    告計程車，或許因此將部分注意力分散在觀察左側車道有無
    來車，復未與被告計程車保持足夠之安全距離，致被告計程
    車速度放慢之速度超乎告訴人個人之預期時不及反應，因而
    發生本件事故。
六、公訴意旨雖認被告係因路旁人行道有人走近並揮手作勢欲招
    車，故被告才會貿然將系爭計程車暫停在車道上，然依上開
    勘驗結果可知，被告係踩煞車減速，尚難認於撞擊發生前即
    已完全停止；且當時右側人行道上雖確有一路人走向路邊車
    道，但未見有明顯之招車動作，衡情亦有可能僅係走向路邊
    停車之車輛（見原審交易卷二第55至59頁之畫面擷圖），況
    被告計程車於12時9分15秒就亮起右方向燈，該名路人於12
    時9分16秒方出現在畫面右側，當時離路邊尚有一段距離，
    在這之前被告右前方視野受路邊停放車輛之影響（畫面中至
    少有4輛小客車連貫停放，見原審交易卷二第55頁），能否
    見到該名路人亦不無疑問，是公訴意旨僅因事故發生前恰好
    有一名路人走向路邊車道，即遽認該人是有意招車，忽略被
    告在此之前即已打右方向燈，顯僅屬片面之臆測，自難以此
    為不利於被告之認定。此外，被告於偵查中即稱：當時準備
    要右轉前方之瑞安街，所以打右方向燈等語（見偵卷第87頁
    ），其嗣後於原審108年5月22日準備程序時雖稱其於建築師
    事務所任職，只是業餘計程車司機，當時要到○○街工地等語
    （見原審交易卷一第37頁），但同日隨即亦稱：當時正值吃
    飯時間，我要在下午1點到達○○街工地，我右轉的原因是要
    到瑞安街買麵等語（見原審交易卷一第37至38頁），是不論
    被告右轉之目的是要買麵或是告訴人所稱之買米粉湯（見原
    審交易卷二第38頁），被告之意思均係右轉至瑞安街買中餐
    後再到○○街工地，核與其前於偵查中所述準備要右轉瑞安街
    等語相符，被告於原審並未稱其右轉的目的是「直接」到工
    地，故告訴人質疑被告稱右轉之目的是要去吃米粉湯與所稱
    要去工地才右轉有所矛盾云云（見原審交易卷二第38頁），
    應屬誤會。又被告既係要右轉，打方向燈後踩煞車減速觀察
    右後方有無直行來車乃為正常之行車轉彎動作，此與前方直
    行之公車有無煞車顯無關聯，告訴人一再執此認被告係無故
    減速或暫停，實亦乏所據。
七、另臺北市車輛行車事故鑑定委員會107年12月14日鑑定意見
    書雖認：「一、王秉鈞騎乘系爭機車：（無肇事因素）。二
    、蘇建鵬駕駛系爭計程車：減速暫停不當（肇事原因）。」
    （見調偵卷第17至18頁），惟由上開原審及本院勘驗現場監
    視器錄影畫面結果可知，被告駕駛系爭計程車應係先打右方
    向燈後緩慢減速，並無驟然減速或暫停之情形，是上開鑑定
    意見所依憑之事實基礎即有未當。本案經送臺北市車輛行車
    事故鑑定覆議會覆議結果，即改認：「一、王秉鈞騎乘系爭
    機車：未注意車前狀況（肇事原因）。二、蘇建鵬駕駛系爭
    計程車：（無肇事因素）」（見原審交易卷一第67至69頁之
    覆議意見書），核與本院前開認定之結果相同，附此敘明。
八、綜上所述，本案依本院調查證據所得，尚難認被告駕駛系爭
    計程車有任意於車道中驟然減速或暫停之違反注意義務情事
    ，即難認其就告訴人所受上開傷害之結果具有過失，自屬不
    能證明被告犯罪，揆諸首開說明，即應為被告無罪之諭知，
    原審基此審理結果而為被告無罪之諭知，經核並無違誤，應
    予維持。　
九、檢察官上訴意旨略以：
  ㈠依勘驗現場監視器錄影畫面結果，被告所駕計程車於12時9分
    17秒時，煞車燈亮起，於12時9分18秒、19秒煞車燈均持續
    亮起，此並經原判決認定在案，則被告持續煞車至少達3秒
    以上；但依當時道路情形，並未有任何須使被告煞停車輛之
    情形，此由當時在被告車輛前方之公車仍持續向前行駛，且
    至公車消失於錄影畫面時止，公車煞車燈均未亮起一節，可
    以佐證，足認被告車輛前方並無任何突發之異常狀況，被告
    即無驟然減速之必要。
  ㈡原判決於理由中，僅以前開勘驗結果，認定被告駕駛之小客
    車於錄影時間12時9分17秒煞車燈亮起後，仍持續行駛前進
    ，迄至12時9分20秒告訴人機車往左倒地之際，被告駕駛之
    小客車方暫停於路上，因而認定該小客車於事故發生時，並
    未於車道中驟然暫停，但就被告駕駛小客車是否違反道路交
    通安全規則第94條第2項規定，於車道中驟然減速，致後方
    之告訴人閃避不及追撞一節，並未敘明其理，容有不備，爰
    請撤銷原判決，另為適當之判決。
十、惟查：被告早於踩踏煞車前即已先打右方向燈，表示被告當
    時準備要右轉或向右變換車道，與前方直行公車之行車方向
    既然不同，所應採取之駕駛行為自有差別；且事故發生前4
    、5秒被告已打右方向燈，隨即踩踏煞車減速2、3秒，顯非
    驟然減速，告訴人並應已知此情，方意圖向左切換車道避開
    緩慢減速中之被告計程車，可徵被告所為已給予告訴人足夠
    之反應時間，難認其有違反注意義務之過失等節，均經本院
    論述如前，上訴意旨仍以前方公車未踩煞車為由，認當時並
    無突發狀況而指摘被告驟然減速為不當，忽略系爭計程車與
    前方公車之行向不同，亦未慮及被告早已打方向燈警示後方
    並踩煞緩慢減速讓後方車輛有足夠之反應時間，遽認被告具
    有過失，容非可採。準此，原審同上見解而為被告無罪之諭
    知，經核並無違誤，檢察官猶執前詞指摘原判決證據取捨及
    認定不當，其上訴非有理由，應予駁回。
據上論斷，應依刑事訴訟法第368條，判決如主文。
本案經檢察官黃和村到庭執行職務。
中　　華　　民　　國　　109 　年　　4 　　月　　23　　日
                  刑事第二十庭  審判長法　官  王復生
                                      法　官  陳春秋
                                      法　官  張紹省
以上正本證明與原本無異。
不得上訴。
                                      書記官  莫佳樺
中　　華　　民　　國　　109 　年　　4 　  月　  23    日